【裁判字號】    95,上重更(一),43
【裁判日期】    950725
【裁判案由】    毒品危害防制條例等
【裁判全文】
臺灣高等法院刑事判決            95年度上重更(一)字第43號
上  訴  人
即  被  告  甲○○  20歲民.
                    香港
                    （現羈押於臺灣臺北看守所中）
選任辯護人  張立業律師
            王世豪律師
上列上訴人因違反毒品危害防制條例案件，不服臺灣桃園地方法
院94年度重訴字第67號中華民國94年11月23日第一審判決（起訴
案號：臺灣桃園地方法院檢察署94年度偵字第10888 號），提起
上訴，判決後經最高法院第一次發回更審，本院判決如下：
    主  文
原判決撤銷。
甲○○共同運輸第一級毒品，處無期徒刑，褫奪公權終身。
扣案第一級毒品海洛因肆拾捌包（驗餘合計淨重壹仟佰捌拾陸
點陸壹公克）沒收銷燬之，包裹第一級毒品海洛因之包裝袋（重
貳佰零柒點陸玖公克）、白色繃帶（含保險套）壹綑及NOKIA 牌
手機壹支均沒收。
    事  實
一、甲○○為香港籍人士，明知海洛因係毒品危害防制條例第二
    條第二項第一款所定之第一級毒品，不得任意持有、運輸，
    且係行政院依懲治走私條例第二條第四項授權公告之「管制
    物品項目及其數額」所列甲項第四款之管制進出口物品，不
    得私運進口。然為償還其於民國九十四年六月十一日晚間在
    澳門地區「回力賭場」因舉債賭博而積欠二名不詳姓名、年
    籍成年男子之債務港幣四萬五千元，竟基於自澳門地區私擅
    運輸管制物品至我國境內者若屬第一級毒品海洛因，仍不違
    背其本意之不確定故意，而與明知所私運管制物品係第一級
    毒品海洛因之上開二名不詳姓名、年籍成年男子基於犯意之
    聯絡，由該二名成年男子，於九十四年六月十二日上午某時
    ，將甲○○帶至位於澳門之總統酒店一六一八號房間內，旋
    由另一名具有共同犯意聯絡亦明知係運輸第一級毒品海洛因
    之不詳姓名成年男子攜帶以該三名男子所有之第一層以透明
    塑膠袋密封、外以保險套包裹完成，再分別包覆於渠等所有
    之白色黏性繃帶內成直條狀之海洛因四十八包（驗餘合計淨
    重一三八六．六一公克，包裹海洛因之空包裝袋（共重二０
    七．六九公克），於該房間內交付前揭二名男子，該二名男
    子即將上開內藏海洛因之黏性繃帶綑綁固定於甲○○之雙腿
    （左、右側大腿後方各十包，左、右側小腿後方上層各八包
    、下層各六包，合計四十八包），並交付甲○○自澳門地區
    來臺之來回機票共二張、來臺期間之食宿、交通費用港幣二
    千五百元及預備供聯絡交付毒品事宜所用之NOKIA 牌手機一
    支，囑其於九十四年六月十三日抵臺後，搭車至臺北車站以
    上開手機接聽來電，再行聯絡毒品交付事宜。甲○○遂於同
    年月十三日中午十二時許，自澳門搭乘長榮航空BR-808號班
    機，運輸並私運前揭海洛因進入臺灣中正機場，同（十三）
    日下午二時三十分許，甲○○經過第二航廈入境海關第九號
    檢查臺時，雖刻意未予填寫申報單或口頭申報進口，仍為內
    政部警政署航空警察局安檢隊與財政部臺北關稅局人員察覺
    有異，而將其帶至入境海關檢查室第八號檢查臺加以檢查，
    自甲○○左、右大腿後方及左、右小腿後方當場扣得上開海
    洛因四十八包（驗餘合計淨重一三八六．六一公克，包裹海
    洛因之空包裝袋（共重二０七．六九公克），及該三名男子
    所有，供甲○○運輸毒品所用之白色繃帶（含保險套）一綑
    、預備供聯絡交付毒品事宜所用之NOKIA 牌手機一支，始偵
    悉上情。
二、案經內政部警政署航空警察局移送臺灣桃園地方法院檢察署
    檢察官偵查起訴。
    理  由
一、訊據上訴人即被告甲○○否認有故意私運第一級毒品海洛因
    入境我國之犯行，辯稱：伊因在澳門賭博輸錢，積欠二名不
    詳姓名年籍成年男子債務，而被脅迫要求攜帶物品來臺以抵
    債，且伊不知所攜帶者是毒品海洛因云云。
二、惟查：
  (一)被告為償還其於九十四年六月十一日晚間在澳門地區「回力
    賭場」因舉債賭博而積欠二名不詳姓名、年籍成年男子之債
    務港幣四萬五千元，由該二名成年男子，於九十四年六月十
    二日上午某時，將被告帶至位於澳門之總統酒店一六一八號
    房間內，旋由另一名之不詳姓名成年男子攜帶以該三名男子
    所有之第一層以透明塑膠袋密封、外以保險套包裹完成，再
    分別包覆於渠等所有之白色黏性繃帶內成直條狀之白粉，於
    該房間內交付前揭二名男子，該二名男子即將上開內藏白粉
    之黏性繃帶綑綁固定於被告之雙腿（左、右側大腿後方各十
    包，左、右側小腿後方上層各八包、下層各六包，合計四十
    八包），並交付被告自澳門地區來臺之來回機票共二張、來
    臺期間之食宿、交通費用港幣二千五百元及預備供聯絡交付
    白粉事宜所用之NOKIA 牌手機一支，囑其於九十四年六月十
    三日抵臺後，搭車至臺北車站以上開手機接聽來電，再行聯
    絡交付之事宜。被告遂於同年月十三日中午十二時許，自澳
    門搭乘長榮航空BR-808號班機，同日下午二時三十分許，被
    告經過第二航廈入境海關第九號檢查臺時，雖刻意未予填寫
    申報單或口頭申報進口，仍為內政部警政署航空警察局安檢
    隊與財政部臺北關稅局人員察覺有異，而將其帶至入境海關
    檢查室第八號檢查檯加以檢查，自被告左、右大腿後方及左
    、右小腿後方當場扣得上開白粉四十八包等事實，迭據被告
    於警詢、偵查、原審及本院歷審審理中均坦承不諱。而上開
    查獲之白粉四十八包，經法務部調查局以化學呈色法及氣相
    層析質譜儀分析法檢驗結果，均含第一級毒品海洛因成分，
    合計淨重一三八六．六一公克（包裹海洛因之空包裝袋，重
    二０七．六九公克），純度百分之五三．五三，純質淨重七
    四二．二五公克，亦有該局九十四年八月十六日調科壹字第
    ０八０００九七一二號鑑定通知書一紙在卷可稽（偵查卷第
    四七頁），足認被告上開所私擅運輸入境來臺之物，確為第
    一級毒品海洛因無疑。
  (二)此外並有航空警察局安檢隊第六組查獲涉嫌毒品危害防制條
    例海洛因毒品初步鑑驗報告單、被告護照、出境登記表、旅
    客入出境記錄查詢資料、臺北關稅局扣押貨物運輸工具收據
    及搜索筆錄各一紙及查獲毒品之照片十三張等件附卷（偵查
    卷第一二頁、第一五至二一頁、第二三頁、第二八頁、第四
    八頁），暨扣案包裹毒品之包裝袋及供運輸毒品所用之白色
    繃帶（含保險套，經本院前審勘驗，該保險套已黏著於繃帶
    上〈本院上訴審卷第三八頁〉）一綑，並被告自承係預備供
    聯絡交付運輸毒品所用之NOKIA 牌手機一支扣案可資佐證。
  (三)被告雖辯稱：伊不知所攜帶之物品為毒品海洛因云云；辯護
    人並以：被告主觀上認定所攜帶毒品是安非他命或Ｋ他命，
    於經航警局查獲才知道是海洛因，是被告所犯重於所知，應
    處以較輕之罪刑等語為辯。然查：稽諸扣案海洛因四十八包
    係以小塑膠袋及保險套包裹，以黏性繃帶纏綁於雙腿上之方
    式，由被告攜帶入境，而由包裝外即明顯可視其內係白色小
    包裝置之物品，有卷附照片可憑（偵查卷第一五至一九頁）
    ，衡諸常情，當足使一般人推測該包裝內之物應為毒品海洛
    因。復且被告於偵查中供述：東西綁在大腿上，知道是非法
    的（偵查卷第四二頁），於原審審理時亦稱：伊有看到是六
    大包，裡面分幾小包不清楚；當時應該有想過可能是安非他
    命或以外的其他毒品（原審卷第二六頁、第三二頁、第三三
    頁）。而被告自承其係高中畢業，多次來臺，要唸臺大、政
    大，又從事貨運工作（詳本院上訴審卷第二六頁），堪認其
    具相當之智識及社會經驗，又其有多次入境臺灣之經驗，應
    知若非毒品，何以不依循一般旅客將受託攜帶之物品放置在
    手提行李或托運行李內之方式攜帶入境，卻以此隱密之方式
    藏置？是其主觀上必定對於所攜帶者係政府所嚴加查緝之毒
    品有所認識，灼然甚明。再參諸被告於本院審理中亦陳明：
    當時有猜過是毒品，以為是Ｋ他命，也有猜過可能是海洛因
    等語（本院更一審卷第三二頁）。足認被告縱使對所私擅運
    輸來臺之物是否為海洛因並不確知，但就所其運輸者若屬毒
    品海洛因，並不影響其私擅運輸入境我國之決意，換言之，
    被告就其私擅運輸入境我國者為毒品海洛因乙節，應具有不
    確定之故意，是其所稱不知所攜帶物品為毒品海洛因云云，
    實無從卸免其責，而辯護人謂：被告主觀上認定所攜帶毒品
    是安非他命或Ｋ他命，是應依其所知，即罪責較輕之運輸第
    二級、第三級毒品論處云云，亦無足取。
  (四)被告固於本院另辯稱係遭對方逼迫始攜帶海洛因返臺；若知
    悉係毒品海洛因會拒絕云云。惟被告於警詢及本院審理中迭
    次供稱渠係一人搭機返臺，對方並未同往等語（偵查卷第八
    頁；本院上訴審卷第二五頁）。是被告若確係受脅迫始將海
    洛因綁束身上以攜入我國，則於其隻身搭機而未受人監控之
    情況下，自得於抵達我國中正機場後，隨即向現場值勤之員
    警或甫為警查獲時，即向員警指明其事，以證其清白，但其
    未循此途，所辯已堪質疑；再茍依被告所稱遭有脅迫情事，
    對方於明知被告受脅而不情願攜物，復於渠等未同行之情況
    下，衡情，其等焉會甘冒毒品於運輸過程中或有遭被告毀損
    之風險，率將價值不斐之毒品交付予相識僅一日之被告運送
    至我國之理，若非與被告間基於共謀犯罪之信任關係，焉會
    任令被告一人攜帶相當數量之毒品獨自前往，是被告辯稱係
    受脅迫云云，尚與事理有悖，委無足採。又被告於本院審理
    中已陳明亦有猜過可能是海洛因等語，已如上述，是其所稱
    若知是海洛因會拒絕云云，顯係事後推諉之詞，亦難置信。
  (五)末按運輸毒品罪祇以所運輸之毒品已實施運送為已足，並非
    以運扺目的地為完成犯罪之要件，換言之，區別該罪既遂、
    未遂之依據，應以已否起運為準，既已起運，構成該罪之輸
    送行為即已完成，不以達到目的地為既遂條件（最高法院九
    十二年度臺上字第三０九六號判決參照）。查本件被告業將
    海洛因自澳門運抵我國境內乙情，已如前述，其顯已實施運
    送行為無訛，揆諸前揭說明，被告縱未交付毒品予受貨者即
    遭查獲，亦不影響其運輸行為既遂之認定，附此說明。
  (六)綜上所述，被告基於私擅運輸毒品海洛因入境我國境內之不
    確定故意與明知所私擅運輸者為海洛因之三名不詳姓名年籍
    成年男子之間，就上揭自澳門運輸及私運海洛因進入我國之
    行為，彼此之間具有犯意聯絡及行為分擔至臻明確，被告所
    為辯解核屬事後飾卸之詞，不足採信。至被告辯護人於本院
    前審另具狀請求聯繫被告之母到庭，以證明被告成長歷程堪
    憫云云（見本院上訴審卷第四七頁），然此部分並不影響本
    案被告上開犯罪事實之認定，本院認無調查之必要，併此敘
    明。本案事證已臻明確，被告犯行堪以認定。
三、論罪之理由：
  (一)按海洛因為毒品危害防制條例第二條第二項第一款所定之第
    一級毒品，且屬行政院依懲治走私條例第二條第四項授權公
    告之「管制物品項目及其數額」所列甲項第四款之管制進出
    口物品。又香港、澳門回歸中國大陸後，為維持其現有自由
    經濟制度及高度自治地位，並規範及促進臺灣地區與香港、
    澳門之經貿文化及其他關係，特制定香港澳門關係條例，明
    定臺灣地區與香港或澳門貿易，得以直接方式為之，並於臺
    灣地區與大陸地區直接通信、通航或通商前，得視香港或澳
    門為第三地，排除臺灣地區與大陸地區人民關係條例在香港
    、澳門之適用，且輸入或攜帶進入臺灣地區之香港或澳門之
    物品，以進口論；輸往香港或澳門之物品，以出口論，並分
    別依輸入物品、輸出物品有關法令之規定辦理，此觀諸香港
    澳門關係條例第一條第二項、第三十五條、第五十七條及同
    條例施行細則第二條之規定即明。從而，香港、澳門顯係有
    別於大陸地區之特別區域，如自香港、澳門私運管制物品進
    口逾公告數額，應逕依懲治走私條例第二條第一項論處，毋
    庸引用同條例第十二條之規定（最高法院九十三年五月十一
    日九十三年度第三次刑事庭會議決議意旨參照）。
  (二)被告自澳門私運管制進口之第一級毒品海洛因進入臺灣，核
    其所為，係犯毒品危害防制條例第四條第一項之運輸第一級
    毒品罪及懲治走私條例第二條第一項之私運管制物品進口罪
    。其持有第一級毒品海洛因之低度行為，為運輸毒品之高度
    行為所吸收，不另論罪。被告運輸、私運管制進口之毒品海
    洛因來臺，係一行為而觸犯運輸第一級毒品罪及私運管制物
    品進口罪，係屬想像競合犯，應從較重之運輸第一級毒品罪
    處斷（至被告行為後，懲治走私條例於九十五年五月五日修
    正，於九十五年七月一日施行，其中第二條固已廢止第二項
    常業犯之規定，但本案被告所犯者係第二條第一項之罪，而
    此條項並未修正，故無比較新舊法之問題，且依新修正刑法
    第二條第一項規定亦應適用行為時法，附此說明）。
  (三)被告與真實姓名、年籍不詳之二名成年男子間有直接之運輸
    毒品之犯意聯絡與行為分擔，已如前述，應論以共同正犯。
    至於被告與另一名於澳門酒店一六一八號房交付毒品之男子
    間，雖無證據證明其二人於案發前有直接之接觸或聯絡，惟
    按共同正犯之意思聯絡，原不以數人間直接發生者為限，即
    有間接之聯絡者，亦包括在內（最高法院九十二年度臺上字
    第五四０七號判決參照）。前述男子既係負責將分裝完畢之
    毒品交付該房內之另二名男子之人，被告亦知情所攜帶之物
    係該名男子所分裝而交付（偵查卷第七頁，原審聲羈卷第八
    頁，原審卷第二九頁），足認被告就運輸毒品之事與該名男
    子間亦有犯意聯絡，揆之上開判決意旨，被告與不詳姓名之
    三名男子間，就前述犯行有犯意之聯絡及行為之分擔，均為
    共同正犯。
四、撤銷改判之理由：
  (一)原審法院經審理結果，認被告犯罪事證明確，而為論罪科刑
    ，固非無見。惟查：(1)原判決理由認未扣案之港幣二千五百
    元，為前揭三名不詳姓名之成年男子交付予被告之運毒報酬
    ，為被告運輸毒品犯罪所得之物。惟該港幣二千五百元之金
    額，係作為被告來臺二、三天期間之食宿及交通等之必要所
    需費用，原來之約定報酬是抵債等情，迭據被告於原審及本
    院供述明確（原審卷第三０頁，本院上訴審卷第二五頁），
    是該金額尚乏證據憑諸認定為運毒之報酬，原判決併予依毒
    品危害防制條例第十九條第一項之規定宣告沒收或追徵價額
    ，即有未洽。(2)扣案NOKIA 牌手機一支，雖係在澳門之三名
    成年男子所有而交付被告供其入境我國境內後，連絡交付毒
    品所用，惟被告為警查獲前尚未使用乙節，業據被告於本院
    審理中供明無訛（本院更一審卷第三一、三二頁），是該扣
    案NOKIA 牌手機應尚屬於供被告共同私擅運輸毒品犯罪預備
    所用，而非已係供私擅運輸毒品犯罪所用之物，原審誤係供
    被告共同私擅運輸毒品所用之物，而依毒品危害防制條例第
    十九條第一項規定宣告沒收，亦欠允當。被告上訴意旨猶執
    陳詞否認知悉所私擅運輸者為海洛因及其係受脅迫者云云，
    指摘原判決不當，固無理由，惟原判決既有上揭可議，自應
    由本院將原判決予以撤銷改判。
  (二)爰審酌被告在臺雖無任何前科紀錄（有本院被告全國前案紀
    錄表可考），惟明知海洛因為毒品，危害人體甚鉅，仍干犯
    法紀，就所運輸毒品為海洛因仍不違背其本意之不確定故意
    ，予以私擅運輸入境，且所輸入之第一級毒品海洛因四十八
    包，驗後淨重多達一三八六．六一公克，若非航警警覺即時
    查獲，其流入市面，對國人身心健康戕害甚鉅，情節非輕，
    及被告智識、犯罪之動機、目的、犯後態度尚佳等一切情狀
    ，判處如主文第二項所示之刑，併宣告褫奪公權終身，以昭
    炯戒。
  (三)扣案之海洛因四十八包（驗餘淨重一三八六．六一公克），
    屬第一級毒品，不問屬於犯人與否，應依毒品危害防制條例
    第十八條第一項前段規定諭知沒收銷燬。至扣案之毒品外包
    裝袋（重二０七．六九公克），則係用於包裹第一級毒品，
    防其裸露、潮濕並便於攜帶，且經鑑定機關就之與本件扣案
    之海洛因分別鑑析其重量，有前揭法務部調查局鑑定通知書
    可憑，則與扣案之海洛因即無不可析離而無法個別宣告沒收
    之情事（最高法院九十二年度臺上字第六九一一號判決意旨
    參照），該包裝塑膠袋與另扣案之白色膠帶（含保險套）一
    綑，均係共犯即另三名不詳姓名年籍成年男子所有，提供被
    告犯本件運輸第一級毒品罪所用之物，均依同條例第十九條
    第一項規定，對同屬正犯之被告宣告沒收；另扣案NOKIA 牌
    手機一支，雖係在澳門之三名成年男子所有而交付被告供其
    入境我國境後聯絡交付毒品所用者，惟被告為警查獲前均尚
    未使用乙節，業據被告於本院審理中供明無訛（本院更一審
    卷第三一、三二頁），是該扣案NOKIA 牌手機尚僅屬於供被
    告共同私擅運輸毒品犯罪預備所用之物，應依刑法第三十八
    條第一項第二款後段、第三項規定宣告沒收。
  (四)末以前揭不詳姓名之人雖提供被告前往臺灣之來回機票及旅
    費港幣二千五百元等費用，然該等費用係供作被告來台二、
    三天期間之食宿及交通等之必要所需費用，原來之約定報酬
    是須完成交貨即可抵債，迭據被告於原審及本院前審供述明
    確（原審卷第三０頁，本院上訴審卷第二五頁），是該等費
    用要屬被告運輸毒品之必要費用，復未扣案，尚乏證據認定
    為被告運輸毒品之犯罪所得之財物，又被告因遭查獲亦無生
    抵債之利得，此外復查無被告因運輸第一級毒品而取得任何
    利得，自無毒品危害防制條例第十九條第一項後段有關沒收
    或追徵價款或以財產抵償規定之適用，附此敘明。
  (五)至被告及辯護人雖於原審及本院陳稱：被告為警查獲後態度
    良好，又被告家境貧絀，誤觸法網，所運輸之毒品純度不算
    很高復非鉅量，且入關即遭查獲尚未散佈，犯後確有悛悔實
    據，依其犯罪情節，所觸犯為死刑或無期徒刑之罪，有法重
    情輕之憾，原審判處無期徒刑，猶嫌過重，應依刑法第五十
    九條規定減輕其刑等語。然按刑法第五十九條之酌量減輕其
    刑，必於犯罪之情狀，在客觀上足以引起一般同情，認為即
    予宣告法定最低度刑期猶嫌過重者，始有其適用。至於被告
    無前科，素行端正，生長歷程堪憫等情狀，僅可為法定刑內
    從輕科刑之標準，不得據為酌量減輕之理由（最高法院五十
    一年臺上字第八九九號判例參照）。本件被告運輸並私運管
    制進口之毒品海洛因四十八包，重量達一千三百八十六．六
    一公克，數量非微，幸及時為警查獲，否則如流入臺灣地區
    ，對於社會之毒害至深且鉅，雖所生實害尚非嚴重，然惡性
    誠屬重大，衡情難認有何可堪憫恕之情狀。至於被告犯後配
    合警方偵辦，雖據證人即承辦本案之內政部警政署航空警察
    局安檢隊第六組員警陳龍彥到庭證述在卷（詳本院上訴審卷
    第三六頁），惟此固可認被告犯後態度良好，然僅可供法院
    審酌被告法定刑度內從輕量刑之事項而已，況本院業已審酌
    被告犯後態度如前載，自不得據為援引刑法第五十九條酌量
    減輕之理由，併此敘明。
據上論斷，應依刑事訴訟法第369 條第1 項前段、第364 條、第
299 條第1 項前段，毒品危害防制條例第4 條第1 項、第18條第
1 項前段、第19條第1 項，懲治走私條例第2 條第1 項、第11條
，刑法第2 條第1 項前段、第11條前段、第28條、第55條、第37
條第1 項、第38條第1 項第2 款後段、第3 項，判決如主文。
本案經檢察官呂光華到庭執行職務。
中    華    民    國    95    年    7     月    25    日
                  刑事第十七庭審判長法  官  陳貽男
                                    法  官  高明哲
                                    法  官  許仕楓
以上正本證明與原本無異。
如不服本判決，應於收受送達後十日內向本院提出上訴書狀，其
未敘述上訴之理由者，並得於提起上訴後十日內向本院補提理由
書狀（均須按他造當事人之人數附繕本）。
                                    書記官  劉貞達
中    華    民    國    95    年    7     月    28    日
附錄本案論罪科刑法條全文
毒品危害防制條例第4 條第1 項：
製造、運輸、販賣第一級毒品者，處死刑或無期徒刑；處無期徒
刑者，得併科新臺幣一千萬元以下罰金。
懲治走私條例第2 條第1 項：
私運管制物品進口、出口逾公告數額者，處七年以下有期徒刑，
得併科新臺幣三百萬元以下罰金。


司法院資訊處製作；財團法人民間司法改革基金會備份。
